【裁判字號】    95,台上,1716
【裁判日期】    950406
【裁判案由】    傷害致人於死
【裁判全文】
最高法院刑事判決            九十五年度台上字第一七一六號
    上  訴  人  甲○○
                        號3樓.
                丙○○
                        樓
                丁○○
    共      同
    選任辯護人  張瑞釗律師
    上  訴  人  乙○○
上列上訴人等因傷害致人於死案件，不服台灣高等法院中華民國
九十四年十一月十日第二審更審判決（九十四年度上更(一)字第一
二四號，起訴案號：台灣板橋地方法院檢察署八十六年度偵字第
一八一一七號、八十六年度偵緝字第一０一七號、八十七年度偵
字第九四七六號），提起上訴，本院判決如下：
    主  文
原判決撤銷，發回台灣高等法院。
    理  由
本件原判決認定上訴人甲○○、乙○○於民國八十六年八月二十
七日與友人在台北縣新莊市○○街七十二號前之違章建築物二樓
郭樹輝、郭清華父子住處打麻將，適被害人張啟源前來向參賭之
「茂生」談論錢財問題，遭狗吠憤而踢狗，甲○○見狀與被害人
發生口角，並趁被害人下樓時予以腳踢，被害人因而放言要「等
輸贏」（按指相拼打）後離去。郭、蘇二人為防被害人折返尋仇
，即由乙○○以電話聯絡在台北市綽號「阿三」之不詳年籍成年
人糾集他人前來新莊會合，「阿三」於是聯絡另上訴人丁○○、
丙○○及「志雄」、「他落」、「朝宗」等成年人，於同日十九
時許，前來新莊市○○街五十五號前賴鬆所營之小吃攤，與甲○
○、乙○○會合，並與郭樹輝一同飲酒，席間因丙○○之友人黃
國德恰在同街（小吃攤對面）開國術館，黃國德乃應丙○○之邀
前往敬酒後即返回館中，此期間另有郭樹輝之友人魏兆陽、林正
明路過，亦應邀共飲。被害人果於同日二十一時十分許，攜帶玩
具手槍及西瓜刀各一把，騎乘機車前往郭樹輝上述處所尋仇，為
郭清華所見，趕至小吃攤向甲○○等人通報，丁○○、乙○○、
甲○○與丙○○及「志雄」、「他落」、「朝宗」、「阿三」等
人，乃共同基於傷害之犯意聯絡，且預見以刀械攻擊人身體有致
人於死之可能，竟分持刀具、鐵條、盆栽、酒瓶等，至同市、街
六十一巷口向被害人丟擲，然因見被害人手持刀、槍，未敢近身
，被害人卻於混亂時持西瓜刀傷及路人張春榮，乙○○發現該槍
實為玩具，乃高喊「槍是假的」，乙○○、甲○○、丁○○即以
所持之刀械砍擊被害人，使其受有如下五處之銳器傷：(一)、後左
頂部長約十公分之切割傷並帶有挫傷成分造成骨裂八公分；(二)、
左後頸部長約五公分之淺切割傷；(三)、左下胸部十七．五〤七〤
五公分之橫向切割傷，切斷左側第十一肋骨造成氣胸；(四)、左拇
指根部三．五〤０．五公分之銳器傷；(五)、右手掌拇指側週長十
．五公分極深且切斷掌骨之銳器傷。丁○○等人行兇後，即將開
山刀丟棄現場，並與甲○○、乙○○、丙○○、「志雄」、「他
落」、「朝宗」、「阿三」等人逃離現場。雖經魏兆陽將被害人
送醫急救，仍因出血及氣胸而休克死亡等情。因而撤銷第一審之
科刑判決，並變更檢察官所引殺人罪名之起訴法條，改判均論處
上訴人等共同傷害人之身體因而致人於死罪刑（丁○○處有期徒
刑九年；甲○○、乙○○各處有期徒刑八年；丙○○處有期徒刑
七年）。固非無見。
惟查：(一)、刑法第十七條之加重結果犯，係指行為人就其故意實
行之基本犯罪行為，於一般客觀情況下，可能預見將發生一定之
結果，但行為人因過失而主觀上未預見該結果之發生，乃就行為
人主觀上意欲實行之基本犯罪行為，及客觀上可能預見其結果之
發生，二者間因有相當因果關係存在，予以加重其刑之法律評價
。此與同法第十三條所定行為人主觀上預見其結果之發生，且其
結果之發生，並不違背其本意之間接故意，即應就其結果之發生
，負其故意犯罪責任之情形有別。從而，行為人故意犯罪所生之
結果，究係涵括於其主觀上之全部間接故意範圍內？抑或僅就基
本行為事實出於故意，而發生之結果於客觀上雖能預見，卻未在
其主觀意欲之範圍內？攸關結果之故意犯或加重結果犯之法律適
用，自應詳加究明；且上揭客觀上能預見者，縱屬公眾周知之事
實，依刑事訴訟法第一百五十八條之一規定，亦應予當事人陳述
意見之機會，再於判決內，依法認明記載其事實，並敘明其論斷
之理由，始足為法律適用當否之準據。原判決於事實欄記載：「
丁○○、乙○○、甲○○與丙○○……等人，共同基於傷害之犯
意聯絡，且預見以刀械攻擊人身體有致人於死之可能」（見原判
決第二頁倒數第七至十行），似謂上訴人等「主觀上」有預見結
果發生之間接故意，乃其理由內敘為：「眾人以酒瓶丟擲，並以
開山刀等圍殺，極易生致人於死之結果，為一般人得以預見之事
實（見原判決第十二頁第八、九行），則係關於「客觀上」能預
見結果發生之說明，顯將加重結果犯及間接故意犯予以混淆，致
事實認定欠明，本院尚難為其法律適用是否正確之判斷。(二)、有
罪之判決書，須將認定之犯罪事實詳記於事實欄，然後於理由內
逐一說明其憑以認定之證據，使事實與理由兩相一致，方為合法
。倘事實之記載及理由之說明不相適合，自屬判決理由矛盾，足
以構成撤銷之原因。原判決事實欄記載：「乙○○、甲○○、丁
○○乃以所持之刀械砍擊張啟源」（見原判決第二頁倒數第二、
三行），似認三人持三刀行兇，然其理由內所引據之證人郭清華
證詞係謂：甲○○及乙○○各持一刀（見相驗卷第二十四頁，原
判決第四頁倒數第一至六行、第五頁第六行），並未指述真正下
重手之丁○○有持刀行兇之情形，要與其另引據之秘密證人「小
吳」所供：乙○○持西瓜刀、丁○○持開山刀、甲○○丟酒瓶及
盆栽（見第一八一一七號偵查卷第七十五至七十七頁，原判決第
六頁第十三、十五至二十一行）者有異，衡諸甲○○堅稱伊未持
刀，而乙○○及丁○○坦認其等係持刀之二人各等語，則上揭事
實認定與理由說明似有不相一致之判決理由矛盾違法情形存在。
(三)、依法應調查之證據，雖已調查，而其內容尚未明瞭者，即與
未經調查情形無異，如遽行判決，自屬刑事訴訟法第三百七十九
條第十款所稱應調查之證據而未予調查之當然違背法令。原判決
認定上訴人等一夥共犯係「分持刀具、鐵條、盆栽、酒瓶等」作
為加害被害人使用之工具（見原判決第二頁倒數第七行），其中
盆栽、酒瓶僅供丟擲之用，被害人身體則呈「銳器傷」（見原判
決第二頁倒數第二、六行），足見刀械始係致被害人死亡之兇器
，是該刀械從何而來？究係事先預備或隨手取得？攸關上訴人等
出於何種犯意聯絡及其成立時點之認定，基於公平正義之維護，
在客觀上應認有調查之必要。原審未遑根究明白，遽行判決，當
有證據調查職責未盡之違失。以上，或為上訴意旨所指摘，或屬
本院得依職權調查之事項，應認原判決仍有撤銷發回更審之原因
。
據上論結，應依刑事訴訟法第三百九十七條、第四百零一條，判
決如主文。
中    華    民    國  九十五  年    四    月    六    日
                      最高法院刑事第八庭
                          審判長法官  張  淳  淙
                                法官  張  春  福
                                法官  呂  丹  玉
                                法官  洪  昌  宏
                                法官  蔡  彩  貞
      本件正本證明與原本無異
                                      書  記  官
中    華    民    國  九十五  年    四    月   十一   日
                                                      Ｊ


司法院資訊處製作；財團法人民間司法改革基金會備份。
